【裁判字號】    98,簡上,226
【裁判日期】    990421
【裁判案由】    返還房屋
【裁判全文】
臺灣板橋地方法院民事判決             98年度簡上字第226號
上  訴  人  甲○○
訴訟代理人  林福地律師
被上訴人    丁○○
兼     上
訴訟代理人  丙○○
上列當事人間請求返還房屋事件，上訴人對於中華民國98年10月
8日本院板橋簡易庭98年度板簡字第1819號第一審判決，提起上
訴，本院於99年4月7日言詞辯論終結，判決如下：
    主  文
原判決廢棄。
被上訴人應將台北縣中和市○○路五十六號三樓房屋遷空返還予
上訴人。
第一、二審訴訟費用由被上訴人負擔，
   事實及理由
壹、程序上理由
    訴之變更追加非經他造同意不得為之，然訴狀送達後，原告
    不得將原訴變更或追加他訴。但請求之基礎事實同一者，不
    在此限，為民事訴訟法第446條第1項載有明文。上訴人於原
    審係基於使用借貸契約之法律關係提起本訴，上訴後追加占
    有之物上請求權之訴訟標的，核其請求權之基礎事實同一，
    揆之前開規定，並無不合，應予准許。
貳、實體上理由
一、本件上訴人起訴主張：坐落於台北縣中和市○○路56號3樓
    房屋（以下簡稱系爭房屋）原為上訴人之夫乙○○及被上訴
    人之父親游上所有，游上於66年7月20日與四位兒子簽訂財
    產分配協議，台北縣中和市○○路56號共計4層，3、4樓未
    辦保存登記之房屋，1、2、4樓分配予游平吉所有，3樓分歸
    上訴人之夫乙○○所有，乙○○於91年9月3日將系爭房屋及
    所坐落之土地即台北縣中和市○○段499地號持分贈與移轉
    予上訴人所有。上訴人就系爭房屋有使用收益之實質上處分
    權利存在，目前同路1、2樓已由原所有人游平吉出售第三人
    所有，4樓則仍由游平吉居住使用，上訴人基於親屬情誼，
    同意被上訴人等與家人於民國（下同）91年7月間，遷入系
    爭房屋居住迄今，因本件借貸契約並未約定期限，亦無借貸
    之特定目的，上訴人依據民法第470條之規定，得隨時請求
    被告等與其家人遷出上開房屋，上訴人業已分別於98年2月
    26 日及3月24日兩次發函要求被上訴人等與家人遷離系爭房
    屋，惟被上訴人等均置之不理，至於被上訴人所提出之中和
    市農會借款138萬元之切結書，早經乙○○清償完畢，被上
    訴人已於91年7月2日將其所有坐落於台北縣中和市○○街10
    號即原門牌號碼為台北縣中和市○○路34巷10號4樓房屋及
    其土地出售於第三人吳桂賢，乙○○並無積欠被上訴人債務
    ，為此，依據使用借貸契約之法律關係及占有物上請求權，
    提起本訴，並聲明：原判決廢棄，被上訴人應將台北縣中和
    市○○路56號3樓房屋遷空返還予上訴人。
二、被上訴人則以：系爭房屋之使用借貸契約係存在於被上訴人
    與訴外人乙○○間，並非存在於兩造間，上訴人為乙○○之
    妻，被上訴人與乙○○當時有債務糾葛，乙○○因投資失敗
    積欠龐大債務，被上訴人原有位於臺北縣中和市○○街1、2
    、3、4樓房屋，均因替乙○○設定抵押而變賣為其清償債務
    ，致無棲身之所，因乙○○無力償還對被上訴人之債務，乙○○始將系爭房屋無償借貸予被上訴人全家居住，並交付坐
    落於桃園縣楊梅鎮○○○段41-41、44-42、44-41、41-51、
    40-46、44-45等地號土地之所有權狀正本及所有權移轉登記
    申請書及各共有人之印鑑證明作為清償被上訴人之債務，並
    承諾被上訴人「在還清欠你的債務之前，這房子你要住多久
    就住多久」等語，系爭契約之使用目的在於擔保出借人乙○○之清償，並隱含補償被上訴人因其投資失利而受連累之道
    德上義務，因此，系爭使用借貸契約並無訂立書面，亦無使
    用期限之約定，乃因事人之真意，係屬附解除條件之法律行
    為，須待當事人乙○○積欠被上訴人之債務還清時始為失效
    ，然乙○○卻將前揭坐落於桃園之土地以買賣或贈與之方式
    移轉予上訴人，惟所有權狀正本仍由被上訴人持有中，足見
    乙○○並未清償全部債務。雖基於債權契約相對性，債權契
    約原則對第三人無拘束力，例如買賣不破租賃之規定即是，
    乙○○雖積欠被上訴人之債務人，惟上訴人全程參與乙○○
    之所有事務，因乙○○曾任職立法委員，上訴人現為臺北縣
    中和市調解委員會委員，自始知悉乙○○之財務事宜，對於
    系爭使用借貸契約之原因及其內容當能清楚瞭解，即可視上
    訴人為系爭契約之當事人，惟上訴人與乙○○為夫妻，其以
    轉讓方式規避契約約束力，明顯有違誠信原則、權利濫用之
    法則等語置辯，並聲明：上訴駁回。
三、兩造不爭執之事實（見本院99年2月2日準備程序筆錄）
(一)被上訴人於91年7月間基於被上訴人丙○○與證人乙○○間未
  定期限之借貸之法律關係，遷入系爭房屋。
(二)被上訴人丙○○與證人乙○○之父游上於66年7月20日簽訂財
  產分配協議書，將系爭房屋（當時門牌號碼為台北縣中和市○○路50號之1），及坐落於台北縣中和市○○路○段190號全棟
  房屋分歸乙○○所有，將坐落於台北縣中和市○○路34巷10號
  之1、1、2、4樓分歸被上訴人丙○○所有，將門牌號碼為台北
  縣中和市○○路56號1、2、4樓（門牌號碼為原為同路50號之
  1）分歸於游平吉所有，有財產分配協議書可按（見司板調卷
  第16頁）。
(三)上訴人之子游仲仁於98年2月26日委請林福地律師發函催請被
  上訴人遷出系爭房屋，有原審原證2之存證信函可按（見司板
  調卷第8頁）。
(四)上訴人於98年3月24日委請林福地律師發函催請被上訴人遷讓
  系爭房屋，有原審原證3之存證信函可按（見司板調卷第12 頁
  ）。
(五)系爭房屋之房屋稅繳款書係登記為游平吉所有，有上訴人提出
  之原證5可按（見司板調卷第24頁）。
(六)乙○○將坐落於台北縣中和市○○段499地號（即系爭房屋所
  坐落之地號）於91年10月17日以夫妻贈與原因移轉登記為上訴
  人所有，有上訴人提出之地籍謄本可按（見司板調卷第25頁）
  。
(七)乙○○以被上訴人丙○○所有坐落於台北縣中和市34巷10 號4
  層房屋借用丙○○名義，向台北縣中和市農會貸款138萬元，
  由乙○○繳納利息，並以乙○○所有坐落於台北縣中和市○○
  路○段190號房屋作為抵押擔保，有被上訴人於原審提出之被證
  4 之乙○○立具切結書可按（見原審卷第35頁）。
四、得心證之理由
    上訴人主張前揭事實，業據提出戶籍謄本影本、存證信函及
    掛號收件回執影本、財產分配協議影本、游平吉82年度房屋
    稅單影本乙份、土地登記謄本影本、土地所有權狀影本、門
    牌證明書影本乙份等件為證，被上訴人則以前詞置辯，因此
    ，本件應審究者為(一)上訴人是否為系爭房屋之所有權人？(二)
    被上訴人之使用借貸之目的是否已完成？(三)上訴人是否仍受
    前手乙○○使用借貸契約之拘束？茲分述如下：
(一)按違章建築物之讓與，雖因不能移轉登記而不能為不動產所有
  權之讓與，但受讓人與讓與人間如無相反之約定，應認為讓與
  人已將該違章建築之事實上處分權讓與受讓人（最高法院67
  年2月21日67年度第2次民庭庭推總會議決定（一）參照）。
  參以證人乙○○於本院審理時證述：「（法官問：你是在91
  年10月17日將499地號贈與給上訴人？）是。」「（法官問：
  你將499地號贈與給上訴人甲○○時，有無要同時將系爭房屋
  一併贈與之意思？）有」等語（見99年2月2日之準備程序筆錄
  ），足見，系爭房屋為未辦理保存登記之房屋，原所有權人乙○○已將系爭房屋之事實上處分權及對第三人返還請求權讓與
  上訴人，堪以認定，因此，上訴人為系爭房屋之事實上處分權
  人，其依民法第946條第2項規定準用同法第761條第3項規定，
  為合法有權占有人（間接占有人），自有權提起本訴。
(二)按「借用人應於契約所定期限屆滿時返還借用物。未定期限者
  ，應於依借貸之目的使用完畢時返還之。但經過相當時期，可
  推定借用人已使用完畢者，貸與人亦得為返還之請求。」，「
  借貸未定期限，亦不能依借貸之目的而定其期限者，貸與人得
  隨時請求返還借用物。」民法第470條定有明文，而本件借貸
  並未約定期限，為兩造所不爭，又訴外人乙○○證述：「（
  法官問：被上訴人於91年9月遷入中和市○○路56號3樓之房屋
  ，是經過你同意？）是。因為被上訴人將泰和街之房屋賣掉後
  ，沒有房子住，問我可否房子借他住，我跟他說暫時他想住就
  進去住，沒有定期限說要住到什麼時候，他也沒有付我任何租
  金或費用。」「（法官問：系爭房屋借給被上訴人居住有無任
  何條件？或說被上訴人可以住到什麼時候？或說是因為你欠他
  錢，所以房子借他住？）都沒有。」、「（法官問：有無跟被
  上訴人說你要用房子時，就要將房子要回？）當時沒有說。」
  「（法官問：是否是要讓何人決定人住到何時？）都沒有談到
  這件事，只是說他沒有房子，我房子先借他住。」等語，足見
  乙○○於91年7月間將系爭房屋無償借貸於被上訴人居住，乙○○與被上訴人丙○○間成立使用借貸契約乙節，堪以認定，
  依此，本件使用借貸契約係存在於被上訴人丙○○與乙○○之
  間，並非兩造間，為兩造所不爭（見99年4月7日言詞辯論筆錄
  ），因此，上訴人依據使用借貸契約之法律關係，請求被上訴
  人丙○○、丁○○遷讓系爭房屋，應屬無據。
(三)被上訴人抗辯系爭房屋之使用借貸契約之目的，係清償訴外人
  乙○○積欠被上訴人丙○○之債務為使用借貸契約之解除條件
  ，而乙○○並未全部清償被上訴人丙○○之債務，故系爭房屋
  之使用目的尚未完成云云，並提出原審被證4之切結書、及前
  揭坐落於桃園縣之土地所有權狀為證，然查，徵之證人乙○○
  證述：「（法官問：你有無向被上訴人借錢或用被上訴人名下
  房屋借錢？）我在民國七十年左右有跟他談過用他名下房屋借
  錢的事，但後來有沒有借我忘了。」「（法官問：有無用丙○○名下房屋向中和市農會借138萬元？）我不記得了。」「（
  法官問：提示原審卷第35頁切結書，是否你所寫的？）是我寫
  的，剛才開庭之前林律師已給我看過。當初我有跟被上訴人談
  過要借錢的事，但後來有沒有去借錢，我不記得。」「（法官
  問：錢是否已還清？）如果有借錢早就還了。」等語，證人乙○○上開證言指稱借用時並未言及任何條件等情，難以認定乙○○將系爭房屋借貸予被上訴人丙○○之目的，係因乙○○積
  欠丙○○之債務所致，並約定以乙○○清償全部債務完畢後為
  使用借貸之目的或契約之解除條件，被上訴人抗辯自不足採。
  且縱認為真，基於債之相對性，被上訴人亦不得執以對抗並非
  系爭使用借貸契約當事人之上訴人。而夫妻乃為不同獨立之權
  利主體，上訴人受讓乙○○系爭房屋，依法並非當然承受其使
  用借貸契約之當事人地位，被上訴人徒以此空言指稱上訴人所
  為有違誠信原則權利濫用云云，自非有據。
(四)占有人，其占有被侵奪者，得請求返還其占有物；占有被妨害
  者，得請求除去其妨害；占有有被妨害之虞者，得請求防止其
  妨害，民法第962條定有明文。按被上訴人丁○○為被上訴人
  丙○○之子，被上訴人二人均未舉證有何正當之占有權源占有
  系爭房屋，系爭房屋之使用借貸契約係存在於乙○○與被上訴
  人丙○○間，其二人間之使用借貸契約，自不得拘束上訴人，
  原告依據占有之物上請求權訴請被上訴人遷讓系爭房屋，為有
  理由，應予准許。
五、綜上所述，上訴人基於占有之物上請求權之法律關係，請求
    被上訴人遷讓系爭房屋，自屬有據。原審為上訴人敗訴之判
    決，尚有未洽。上訴意旨指摘原判決不當，求予廢棄改判，
    為有理由，爰由本院予以廢棄改判，如主文第二項所示。
六、據上論結，本件上訴為有理由，依民事訴訟法第436條之1第
    3項、第450條、第78條、第463條，判決如主文。
中    華    民    國    99    年    4    月    21   日
                  民事第三庭    審判長法  官  朱耀平
                                      法  官  邱育佩
                                      法  官  徐玉玲
以上正本證明與原本無異
不得上訴。
中    華    民    國    99    年    4    月    21   日
                                書記官  陳靜怡

司法院資訊處製作；財團法人民間司法改革基金會備份。
